【裁判字號】    90,易,162
【裁判日期】    900705
【裁判案由】    詐欺
【裁判全文】
臺灣嘉義地方法院刑事判決                            九十年度易字第一六二號
    公  訴  人  臺灣嘉義地方法院檢察署檢察官
    被      告  丁○○
右列被告因詐欺案件，經檢察官提起公訴（八十九年度偵字第五二二二號），本院判
決如左：
    主  文
丁○○連續意圖為自己不法之所有，以詐術使人將本人之物交付，處有期徒刑伍月，
如易科罰金，以佰元折算壹日。
    事  實
一、丁○○基於意圖為自己不法所有之概括犯意，先於民國八十七年二月一日，自任
    合會會首，並虛構傅慧珠、乙○○姊妹參加合會之事實，向甲○○邀集成立合會
    ，約定每人每一會份會款為新台幣（下同）二萬元，採外標制（即會員每期繳納
    固定金額二萬元，每期得標人出標金額列為利息，外加於二萬元結算之方式標會
    ），會員連同會首共計十五人次（下簡稱二萬元合會），甲○○不疑有他加入合
    會後，丁○○即謊稱有他人得標，以此方式詐得甲○○每月所交付之會款計十三
    期共二十六萬元。丁○○又於八十七年四月五日，自任合會會首，向甲○○邀集
    成立合會，約定每人每一會份會款為一萬元，採外標制標會，會員連同會首共計
    二十二人次（下簡稱一萬元合會），於八十七年六月二十日，復以同一合會為名
    ，邀集丙○○加入合會，亦謊稱有他人得標，以此方式詐得甲○○所交付之十期
    會款計十萬元及丙○○所交付之十二期會款計十二萬元。嗣因甲○○於八十八年
    二月間擬就二萬元之合會向丁○○請求投標，丁○○竟表示一萬元、二萬元合會
    已無法進行，甲○○再向傅慧珠、乙○○、丙○○等人查證，始知上情，經甲○○、丙○○追討，丁○○僅返還部分會款，尚積欠甲○○十五萬元及丙○○四萬
    元。
二、案經甲○○訴由臺灣嘉義地方法院檢察署檢察官偵查起訴。
    理  由
一、訊據被告丁○○固坦認曾向告訴人甲○○邀集二萬元及一萬元合會，及向被害人
    丙○○邀集一萬元合會，尚積欠告訴人十五萬元及被害人四萬元，惟矢口否認有
    何詐欺取財犯行，辯稱傅慧珠、乙○○均同意加入二萬元合會，事後才反悔，而
    積欠告訴人之會款均已簽發票據結清云云。惟查：
（一）右揭被告以虛偽不實之二萬元合會詐取告訴人二十六萬元之犯罪事實，業據告
      訴人甲○○指訴詳盡，並提出二萬元互助會簿一份在卷可稽（他字卷第四頁至
      第六頁）。查該互助會簿內之互助會章程上雖記載會員人數十五名，然會員名
      單內連同會首即被告僅十三人次，訊之被告亦自承本來要找十五人，因為找不
      到那麼多人，所以互助會章程寫十五人，但會員名單只有十三人等語（本院九
      十年三月七日訊問筆錄第三頁、九十年三月二十九日訊問筆錄第十一頁），此
      外，列名於會員名單內之證人傅慧珠、乙○○復於偵查中及本院審理中迭次結
      證稱未參加該合會等語（他字卷第二一頁反面、第二七頁反面，偵查卷第三二
      頁，本院九十年三月二十九日訊問筆錄第四頁、第五頁、第十一頁），顯然被
      告交付給告訴人之互助會簿內之會員人數虛偽不實。按該合會既係自八十七年
      二月一日起會，每月開標，扣除未參加之證人傅慧珠、乙○○，會員連同會首
      至多不過十一人，依此推算，合會末期為八十七年十二月一日，告訴人縱使未
      參加投標，被告亦應在八十七年十二月一日給付全數會款予尚未標取之告訴人
      ，其竟虛構會員人數，以不實之互助會簿使告訴人誤信為真而繳納十三期會款
      ，迨告訴人擬欲標取，始謊稱無法續會云云，其詐欺取財之犯行甚明。至被告
      於本院審理中雖提出其與證人乙○○之對話錄音帶及譯文一份，惟遍閱其內容
      ，並無足以證明證人乙○○承認伊或傅慧珠同意加入該互助會，是該錄音帶及
      譯文尚難據以證明被告無虛構互助會會員名單之事實，而為被告有利之認定。
（二）右揭被告以虛偽不實之一萬元合會詐取告訴人十萬元及被害人丙○○十二萬元
      之犯罪事實，亦據告訴人甲○○指訴詳盡，並有被害人丙○○提出之一萬元互
      助會簿一份在卷可稽（偵查卷第四四頁至第四七頁）。查該互助會單之互助會
      章程記載會期自八十七年六月二十日起至八十九年三月二十日止，然被告非但
      未交付互助會簿予告訴人，就該合會究竟是八十七年四月抑五月起會一節又含
      糊以對或不願說明（本院九十年三月七日訊問筆錄第四頁、第五頁），且所供
      顯然與被害人丙○○提出之前開互助會簿所記載起會日期不同，嗣本院再加以
      追問，依然支吾其詞（本院九十年三月二十九日訊問筆錄第八頁、第九頁、第
      十二頁、第十三頁），另被告雖辯稱中途停會是因為部分會員不繳會款云云（
      本院九十年三月二十九日訊問筆錄第十二頁），然迄未能舉出究係何人違約導
      致中途停會，況被告既不否認該合會尚欠告訴人及被害人會款，衡情應當會保
      留相關資料，以便將來會員請求清償時有所憑據，竟遲遲未能提出互助會簿以
      供核對（他字卷第二八頁正面、偵查卷第二七頁反面），顯然被告係以虛偽不
      實之合會詐取告訴人與被害人之會款無訛。
（三）綜上所述，被告所邀集之二組合會均有虛偽不實之情形，而使告訴人甲○○、
      被害人丙○○陷於錯誤繳納會款，所辯無非事後卸責之詞，應不足取，事證明
      確，其詐欺取財之犯行堪以認定。
二、被告丁○○意圖為自己不法之所有，以詐術使告訴人甲○○、被害人丙○○交付
    合會會款，核其所為，均係犯刑法第三百三十九條第一項之詐欺取財罪。被告於
    前開二組合會雖先後多次按期向告訴人收取會款而詐得財物，惟其仍屬分別基於
    一個犯意接續多次詐欺取財行為，皆僅侵害告訴人一個財產法益，均為接續犯，
    各屬單純一罪。被告先後向告訴人實施二次詐欺取財行為，時間緊接、犯罪構成
    要件相同，顯係基於概括犯意為之，應依刑法第五十六條連續犯規定論以一罪，
    並加重其刑。被告以邀集一萬元合會之詐術，同時使告訴人甲○○、被害人丙○○交付財物，觸犯構成要件相同之罪名，為想像競合犯，而被告詐欺告訴人取得
    之金額顯然較多，且該部分屬連續犯，情節較重，自應從一重之連續詐欺取財罪
    論處。爰審酌無犯罪前科，素行良好，有台灣高等法院被告全國前案紀錄表在卷
    可按，被告所犯雖造成告訴人、被害人財產上之損失，然金額尚難謂龐大，且事
    後已盡力返還，業據告訴人、被害人於本院陳述屬實，惟被告於偵審中猶矢口否
    認，未坦承犯行表示悔意及其他一切情狀，量處如主文所示之刑，並諭知易科罰
    金之折算標準，以示儆懲。
據上論斷，應依刑事訴訟法第二百九十九條第一項前段，刑法第五十六條、第三百三
十九條第一項、第四十一條第一項前段，罰金罰鍰提高標準條例第一條前段、第二條
，判決如主文。
本案經檢察官陳連發到庭執行職務。
中    華    民    國      九十        年      七        月      五      日
                                      臺灣嘉義地方法院刑事第二庭
                                          審判長法  官  許  進  國
                                                法  官  許  兆  慶
                                                法  官  廖  政  勝
右正本證明與原本無異。
如不服本判決，應於判決送達後十日內向本院提出上訴狀( 應附繕本 )。
中    華    民    國      九十        年      七        月      五      日
                                                書記官  陳  湘  蓉
附錄本案論罪科刑法條全文：
刑法第三百三十九條第一項
意圖為自己或第三人不法之所有，以詐術使人將本人或第三人之物交付者，處五年以
下有期徒刑、拘役或科或併科一千元以下罰金。


司法院資訊處製作；財團法人民間司法改革基金會備份。
